【裁判字號】    99,消債抗,71
【裁判日期】    990331
【裁判案由】    聲請清算程序
【裁判全文】
臺灣高雄地方法院民事裁定            99年度消債抗字第71號
抗  告  人  甲○○
代  理  人  施吉安律師
上列抗告人因消費者債務清理事件聲請清算，對於民國99年2 月
23日本院99年度消債清字第22號裁定提起抗告，本院裁定如下：
    主  文
抗告駁回。
抗告程序費用新台幣壹仟元由抗告人負擔。
    理  由
一、抗告意旨略以：原裁定認抗告人每月收入扣除必要支出費用
    後，尚餘新台幣（下同）12,384元可供清償債務；惟此並未
    考量抗告人每月薪資實得低於20,000元，且已遭法院扣薪3
    分之1 ，逕以薪資單之應領金額計算抗告人收入。又抗告人
    之基本月薪為17,280元，超過部分係屬加班所得，倘以此不
    固定之加班所得計入抗告人之收入，變為固定收入，尚欠妥
    洽。再者，抗告人喪偶，獨立扶養2 名已成年之輕度智障子
    女、1 名未成年重器障子，每月雖各領有3,000 元、3,000
    元、4,000 元之傷殘補助，然此部份係政府之福利，應專供
    殘障子女使用，不得計入抗告人之收入。從而，抗告人每月
    收入17,280元，扣除必要生活支出22,000元，已入不敷出，
    確實有不能清償債務之情事。原裁定逕予駁回聲請，顯有違
    誤，爰依法提起本件抗告。並聲明：原裁定廢棄，准予裁定
    開始清算程序。
二、按債務人不能清償債務或有不能清償之虞者，得依本條例所
    定更生或清算程序，清理其債務；消費者債務清理條例（下
    稱消債條例）第3 條定有明文。蓋經濟上陷於困境之消費者
    ，若任其於惡性循環之債務窘境中自生自滅，其將衍生嚴重
    之社會問題，致難以維持安定之社會經濟秩序，故有予之分
    別情形依更生或清算之程序清理其債務之必要，藉以妥適調
    整其與各相關債權人等間之權利義務關係，以謀求消費者經
    濟生活之更生機會，從而健全社會經濟發展。惟私法上債之
    關係，係以當事人間之信賴關係為基礎，為社會經濟組織之
    重要支柱，故當事人於以法律行為追求自己之利益之際，亦
    應顧及對方之利益，並考量債權債務在社會上之作用，本於
    誠實及信用之原則，行使其債權及履行其債務，故債務人之
    消費者欲以上開條例為其所負義務之調整者，自應本於誠信
    原則之本旨，僅在其不能清償債務或有不能清償之虞而使其
    陷於經濟上之困境時，始得准許之，以避免其藉此善意之立
    法而惡意圖謀減免債務，致使社會陷於道德之危險，並因此
    使信用緊縮而造成社會經濟之動盪。再者，依消債條例第15
    1 條規定，係採「協商前置主義」，而債務人於協商程序中
    ，自應本於個人財產及收支狀況，依最大誠信原則，商討解
    決方案，如終究不能協商，於聲請更生或清算時，法院審酌
    上開條文所謂「不能清償或有不能清償之虞」，允宜綜衡債
    務人全部收支及財產狀況，評估是否已不能維持符合人性尊
    嚴之最基本生活條件，如曾有協商方案，其條件是否確實不
    能達到上開基本之要求等，為其判斷之準據。又聲請更生或
    清算不合程式或不備其他要件者，法院應以裁定駁回之，但
    其情形可以補正者，法院應定期間先命補正，消債條例第8
    條亦有明文。另按「法院裁定開始清算程序前，得依職權訊
    問債務人、債權人及其他關係人，並得定期命債務人據實報
    告清算聲請前二年內財產變動之狀況。債務人違反前項報告
    義務者，法院得駁回清算之聲請」，消債條例第82條亦有明
    文。此規定之目的，依其立法意旨乃在於清算程序係為保護
    有清理債務誠意之債務人而設，債務人如違反法院為判斷其
    是否開始清算程序所課之以報告義務，即足認其欠缺進行清
    算之誠意，且無聲請清算之真意，自無加以保護之必要，故
    債務人之消費者欲以上開條例為其所負義務之調整者，自應
    先本於誠信原則之本旨而盡調查之報告說明義務，以避免其
    藉此善意之立法而惡意圖謀減免債務，如否即認其欠缺進行
    清算之最大誠意而無須加以保護。
三、經查：
  (一)抗告人積欠渣打國際商業銀行股份有限公司（下稱渣打銀行
    ）等債權人計2,956,659 元，前未曾依「中華民國銀行公會
    會員辦理消費金融案件無擔保債務協商機制」協商成立，於
    消債條例公布施行後，於民國98年12月14日向最大債權金融
    機構渣打銀行請求共同協商債務清償方案，因抗告人無法負
    擔渣打銀行提出「180 期、利率0%、月付11,638元」協商方
    案，而於99年1 月26日通知協商不成立乙節，有渣打銀行民
    事陳報狀、前置協商不成立通知書各1 紙（見原審卷第276
    頁、第288 頁）附卷可稽。
  (二)查，抗告人於96、97年度所得分別為202,947 元、306,360
    元，有96、97年度綜合所得稅各類所得資料清單（見原審卷
    第28、29頁）可按，換算平均每月收入為16,912元、25,530
    元，收入不減反增。次查，原審於98年10月22日發函命抗告
    人補提98年1 月起迄發函時之薪資證明（見原審卷第67、68
    頁），抗告人僅提供98年1 月至4 月、9 月、10月之薪資明
    細表；原審再於98年11月12日發函命抗告人補提最近3 個月
    之薪資證明（見原審卷第127 頁），仍未見補正，足認抗告
    人未盡報告義務；從而，抗告人以原審未命抗告人向國稅局
    申請1 年之實際收入為由提起抗告，容有未洽。又查，抗告
    人所提98年1 月至4 月、6 月至10月，計9 個月之薪資明細
    表（見原審卷第57頁、第83、84頁），最低21,324元、最高
    26,447元，相差非鉅，是原審據之計算抗告人全年12月每月
    平均收入24,387元，難謂有不公允之處。再者，抗告人主張
    應依實領金額為計算收入標準，非以應領金額為計算標準云
    云；然抗告人薪資明細中應扣項目有勞健保費、扣薪、預扣
    所得稅等，此部份應包含於抗告人之生活支出費用，如以實
    領金額計算其薪資，則支出之部分為重複計算，故本院不予
    採認。至抗告人雖遭強制執行扣薪3 分之1 ，然如抗告人與
    債權銀行達成協商，則該強制執行程序即因協商成立而不再
    扣薪，且扣薪部分，係清償其所負債務，尚不得自每月所得
    中扣除，亦難以為不能清償之原因。綜上，原審認抗告人每
    月薪資為24,387元，並無違誤。
  (三)抗告人主張子女所領之身障補助係政府福利，不得算入收入
    。惟查，身障補助性質為身心障礙者之生活補助，即便不得
    算入抗告人之收入，亦屬身心障礙者之收入。抗告人喪偶，
    而有2 名已成年之輕度智障子謝男、謝女，1 名未成年重器
    障子，其中已成年之謝男及謝女於96、97年度收入均為0 元
    ，有96、97年度綜合所得稅各類所得資料清單（見原審卷第
    31 至36 頁）可按，並領有身心障礙手冊，足認應受抗告人
    扶養。至抗告人雖主張支付重器障子學雜費每月4,000 元及
    其他支出乙節，並未提出全部單據為證。據上，如以財政部
    公布之98年度綜合所得稅每一受扶養人免稅額82,000元，計
    算平均每人每月扶養費應為6,833 元；是抗告人主張扶養3
    名子女之費用每人各為3,750 元（見原審卷第155 頁），應
    認合理。又上述子女各領有身障補助各3,000 元、3,000 元
    、4,000 元，是抗告人支出3 名子女之扶養費合計為1,250
    元（3750×0 000000000000000＝12 50 ）。再者，參酌
    內政部社會司98年度高雄市每人每月之最低生活標準11,309
    元，認抗告人主張每月個人支出為10,750元，應屬合理。據
    此，抗告人每月平均收入扣除家庭生活費用後，尚有餘款12
    ,387元（00000 000000 00000＝12387 ）可供清償債務。
  (四)準上，依抗告人實際收支核算結果，渣打銀行於前置協商時
    所提出每月繳納11,638元方案，並無顯然不當之情；是抗告
    人拒絕其能負擔之還款方案，難認確有還款誠意。從而，本
    件聲請人並無不能清償債務或有不能清償之虞之情事。
四、綜上所述，抗告人之月收入扣除必要費用後，尚無「不能清
    償債務或不能清償之虞」，其清算之聲請即不符消債條例第
    3 條所定要件，且上開欠缺又屬無從補正，依首揭說明，自
    應駁回其清算之聲請。原裁定據此駁回抗告人清算之聲請，
    於法並無違誤，抗告意旨猶執前詞，指摘原裁定不當，為無
    理由，應予駁回。
五、據上論結，本件抗告為無理由，依消費者債務清理條例第15
    條，民事訴訟法第495 條之1 第1 項、第449 條第1 項、第
    78條，裁定如主文。
中    華    民    國    99    年    3     月    31    日
                  民事第五庭  審判長法  官  李昭彥
                                    法  官  李育信
                                    法  官  洪榮家
上為正本係照原本作成。
不得再抗告。
中    華    民    國    99    年    3     月    31    日
                                    書記官  胡美儀

司法院資訊處製作；財團法人民間司法改革基金會備份。
